ACORDAO-COMPLETO-2356655

ACÓRDÃO 3869/2019 ATA 19/2019 - SEGUNDA CÂMARA

VISTOS, relatados e discutidos estes autos de Representação formulada pela Secretaria do TCU no Estado do Amazonas (Sec-AM) acerca de possíveis irregularidades ocorridas na condução de certames licitatórios e na realização de despesas no âmbito da Fundação Nacional do Índio - Coordenação Regional do Rio Negro/AM (CRRN/AM) , 
	            
                   ACORDAM os Ministros do Tribunal de Contas da União, reunidos em Sessão da 2a Câmara, diante das razões expostas pelo Relator, em:
 	9.1. conhecer da presente representação, satisfeitos os requisitos de admissibilidade previstos nos arts. 235 e 237, inciso VI, do Regimento Interno deste Tribunal, além do art. 103, § 1º, da Resolução - TCU 259/2014;
	9.2. rejeitar as razões de justificativa apresentadas pelo Senhor Valmir Parintintin (CPF XXX.333.212-XX) , considerando, no mérito, parcialmente procedente a Representação;
	9.3. considerar revel o Senhor Domingos Sávio Borges Barreto (CPF XXX.775.252-XX) , com fundamento no art. 12, §3º, da Lei 8.443/92;
	9.4. aplicar aos Senhores Valmir Parintintin e Domingos Sávio Borges Barreto, com fulcro no art. 58, inciso II, da Lei 8.443/1992, c/c o artigo 250, § 2º, e 268, inciso II, do Regimento Interno/TCU, multa, no valor de R$ 10.000,00 (dez mil reais) , fixando-lhe o prazo de 15 (quinze) dias, a contar da notificação, para que comprovem, perante o Tribunal, o recolhimento da referida quantia aos cofres do Tesouro Nacional, atualizada monetariamente desde a data do presente Acórdão até a do efetivo recolhimento, se for paga após o vencimento, na forma da legislação em vigor;
	9.5. autorizar, caso seja de interesse dos responsáveis, o parcelamento da dívida em até trinta e seis parcelas, nos termos do art. 217 do Regimento Interno do TCU;
	9.6. autorizar, desde logo, a cobrança judicial da dívida, nos termos do art. 28, inciso II, da Lei nº 8.443/92, caso não atendida a notificação;
	9.7. determinar à Fundação Nacional do Índio - Coordenação Regional do Rio Negro/AM (CRRN/AM) , com fundamento no disposto no art. 43, inciso I, da Lei 8.443/1992 c/c o art. 250, inciso II, do Regimento Interno do TCU, que, no prazo de até noventa dias, adote providências no sentido de apurar as responsabilidades e assegurar o respectivo ressarcimento ao erário,  e informe ao TCU os resultados das apurações e eventuais medidas cabíveis a serem adotadas, instaurando, se for o caso, as tomadas de contas especiais, em relação:
	a) a não realização dos serviços pagos em relação ao caminhão Agrale e aos demais veículos objetos do Pregão Eletrônico 15/2014 (Processo 08780.000075/2013-95) (item 26) ;
	b) à ausência de documentação comprobatória da execução dos serviços objeto do deslocamento que gerou o consumo do combustível nos Processos 08780.000031/2013-65, 08780.000014/2014-17 e 08780.000061/2015-33 (por exemplo, relatórios ou outros documentos que demonstrem as atividades efetivamente realizadas, em que localidade, em que data e por quais agentes, relatórios de utilização dos veículos informando a distância percorrida pelo barco ou carro e o tempo em que foi efetuado o deslocamento (item 43) ;	
	9.8. dar ciência à Fundação Nacional do Índio - Coordenação Regional do Rio Negro/AM (CRRN/AM) , com fundamento no art. 7º da Resolução-TCU 265/2014, sobre as seguintes impropriedades/falhas, para que sejam adotadas medidas internas com vistas à prevenção de ocorrência de outras semelhantes:
	a) impropriedade na utilização da figura do colaborador eventual para a realização de atividades rotineiras da administração pública, a exemplo de realização de lançamentos no Sistema de Concessão de Diárias e Passagem (SCDP) , sem a firmatura de termo de compromisso por colaborador eventual, no qual constem a motivação e as justificativas para o pagamento de diárias ao mesmo, ao arrepio do art. 4º da Lei 8.162/1991 e jurisprudência do TCU, a exemplo do Acórdão 1448/2005-TCU-Segunda Câmara - TC Processo 011.562/2004-1, relator Lincoln Magalhães da Rocha; do Acórdão 2308/2007-TCU-Primeira Câmara - TC Processo 013.682/2006-5, relator Valmir Campelo; do Acórdão 4382/2016-TCU-Primeira Câmara, relator Weder de Oliveira) - item 4, alínea h.1.6, peça 51, p. 7 (item 3) ; e 
	b) impropriedade consistente na ausência de estudos técnicos preliminares, verificada nos processos 08780.000031/2013-65, 08780.000014/2014-17 e 08780.000061/2015-33, com infração ao princípio da eficiência (Constituição Federal, art. 37, caput) , à Lei 8.666/1993, art. 6º, inciso IX, ao Decreto 2.271/97, art. 2º, ao IN SLTI 2/2008, arts. 2º, 6º, § 3º, 15, inciso I, alínea "h" (substituída atualmente pela IN MP 5/2017, arts. 19, inciso I, 20, inciso I, 24 c/c o Anexo III) - item 4, alínea l.1, peça 51, p. 11 (item 3) ;
	9.9. encaminhar à Procuradoria da República no Amazonas, nos termos do art. 1º, inciso VIII, da Lei nº 8.443/92, cópia da presente deliberação, acompanhada do Relatório e do Voto que a fundamentam, para que o referido órgão adote as providências que entenda pertinentes;
	9.10. dar ciência do inteiro teor deste Acórdão à Controladoria-Geral da União, ao Departamento da Polícia Federal no Amazonas e à Assessoria de Controle Interno do Ministério da Mulher, da Família e dos Direitos Humanos (item 49) ;
	9.11.   informar à Fundação Nacional do Índio - Coordenação Regional do Rio Negro/AM (CRRN/AM) que o conteúdo desta deliberação poderá ser consultado no endereço www.tcu.gov.br/acordaos; e
		      9.12. dar ciência desta decisão à SecexAmb, responsável pelas contas anuais da entidade representada, a fim de que esta avalie a necessidade de sobrestamento das contas anuais correspondentes (TC Processo 001.848/2017-8) até o trânsito em julgado deste processo, nos termos do item 26.1 do Anexo I da Portaria - Segecex 12/2016."

Representação a respeito de possíveis irregularidades relativas à condução de certames licitatórios e execução de despesas ocorridas na Fundação Nacional do Índio - Coordenação Regional do Rio Negro/AM (CRRN/AM).

Segunda Câmara

Fundação Nacional do Índio (Funai) - Coordenação Regional do Rio Negro/AM (CRRN/AM)

3. Representante: Secretaria de Controle Externo no Estado do Amazonas (Sec-AM)

13.1. Ministros presentes: Ana Arraes (Presidente), Augusto Nardes e Raimundo Carreiro (Relator).
13.2. Ministro-Substituto convocado: Marcos Bemquerer Costa.

ACORDAO-COMPLETO-2406789

Acórdão de Relação 4184/2020 - Segunda Câmara

Acórdão de Relação

RAIMUNDO CARREIRO

Adoto como Relatório, nos termos do art. 1º, § 3º, inciso I, da Lei 8.443/92 a instrução de peça eletrônica  de peça 72, lavrada no âmbito da Secretaria do TCU no Estado do Amazonas (Sec-AM) , a qual foi  endossada pelo Diretor da Subunidade pela Titular da Unidade Técnica (peças 73 e 74) :
	"INTRODUÇÃO
1.	Trata-se de representação efetuada pela antiga Secretaria de Controle Externo no Estado do Amazonas (Secex-AM) , atual Secretaria do TCU no Estado do Amazonas (Sec/AM) a respeito de possíveis irregularidades relativas à condução de certames licitatórios e execução de despesas ocorridas na Fundação Nacional do Índio - Coordenação Regional do Rio Negro/AM (CRRN/AM) .
HISTÓRICO
2.	Por meio da instrução na peça 5 foi proposta a realização de diligência à CRRN/AM. A diligência foi efetuada por meio do Ofício 788/2016-TCU/Secex-AM, de 5/4/2016 (peça 8) , recebido em 29/4/2016, conforme aviso de recebimento na peça 19, tendo sido atendida por meio das peças 27-49. 	
3.	O exame das diligências concluiu peça realização de audiências, ciência à CRRN/AM, quando do encaminhamento de mérito, e determinação à Funai, nos seguintes termos (peça 51) :
14.	Deve-se realizar a audiência dos responsáveis em relação às seguintes irregularidades:
	a) recusa no Pregão Eletrônico 16/2014 da proposta da empresa Tita Eventos Eireli (item 6) ;
	b) ausência de repetição do Convite 16/2014 (item 7) ;
	c) ausência de comprovação da realização dos serviços relativos aos veículos objeto do Pregão 15/2014 (item 8) ;
	d) habilitação indevida das empresas S M Costa Construção - ME e Brio Química Comércio de Alimentos Ltda. - EPP no Pregão Eletrônico 15/2014, e subsequente adjudicação e homologação (item 9) ;
	e) ausência de documentação comprobatória da execução dos serviços objeto do deslocamento que gerou o consumo do combustível nos Processos 08780.000031/2013-65, 08780.000014/2014-17 e 08780.000061/2015-33 (item 10) ;
15.	Quando da proposta de mérito, deverá ser dada ciência à CRRN/AM acerca do seguinte:
	a) impossibilidade de se utilizar a figura do colaborador eventual para a realização de atividades rotineiras da administração pública, a exemplo de realização de lançamentos no Sistema de Concessão de Diárias e Passagem (SCDP) , e necessidade de ser firmado termo de compromisso por colaborador eventual, no qual constem a motivação e as justificativas para o pagamento de diárias ao mesmo (art. 4º da Lei 8.162/1991 e jurisprudência do TCU, a exemplo do Acórdão 1448/2005-TCU-Segunda Câmara - TC Processo 011.562/2004-1, relator Lincoln Magalhães da Rocha; do Acórdão 2308/2007-TCU-Primeira Câmara - TC Processo 013.682/2006-5, relator Valmir Campelo; do Acórdão 4382/2016-TCU-Primeira Câmara, relator Weder de Oliveira) - item 4, alínea h.i.6;
	b) impropriedade consistente na ausência de estudos técnicos preliminares, verificada nos processos 08780.000031/2013-65, 08780.000014/2014-17 e 08780.000061/2015-33, com infração ao princípio da eficiência (Constituição Federal, art. 37, caput) , à Lei 8.666/1993, art. 6º, inciso IX, ao Decreto 2.271/97, art. 2º, à IN SLTI 2/2008, arts. 2º, 6º, § 3º, 15, inciso I, alínea "h" (substituída atualmente pela IN MP 5/2017, arts. 19, inciso I, 20, inciso I, 24 c/c o Anexo III) - item 4, alínea l.1.	
16.	Quando da proposta de mérito, deverá ser efetuada determinação à Funai para que apure a possível irregularidade relativa a:
a) a não realização dos serviços pagos em relação ao caminhão Agrale e aos demais veículos objetos do Pregão Eletrônico 15/2014 (Processo 08780.000075/2013-95) - item 4, alínea j.i.6;
	b) a ausência de documentação comprobatória da execução dos serviços objeto do deslocamento que gerou o consumo do combustível nos Processos 08780.000031/2013-65, 08780.000014/2014-17 e 08780.000061/2015-33 (por exemplo, relatórios ou outros documentos que demonstrem as atividades efetivamente realizadas, em que localidade, em que data e por quais agentes, relatórios de utilização dos veículos informando a distância percorrida pelo barco ou carro e o tempo em que foi efetuado o deslocamento) - item 4, alínea k.1.3.
4.	A proposta de audiência dos responsáveis foi endossada no âmbito da unidade técnica e autorizada pelo despacho do Ministro Relator José Mucio (peça 54) , conforme as seguintes condutas: Valmir Parintintin, CPF XXX.333.212-XX, pregoeiro, presidente da Comissão Permanente de Licitação e coordenador regional substituto da CRRN/AM e Domingos Sávio Borges Barreto, CPF XXX.775.252-XX, coordenador regional da CRRN/AM, para, no prazo de quinze dias, apresentarem razões de justificativa acerca dos seguintes fatos:
	a) recusa, no Pregão Eletrônico 16/2014, da proposta da empresa Tita Eventos Eireli, em relação ao item 2 (passagens fluviais nacionais) , sob a alegação de que a empresa não tinha sede na região, desconhecia a realidade de deslocamento pelos rios da Amazônia e o funcionamento do transporte fluvial e de que teria ocorrência por atraso na prestação dos serviços, e a homologação da licitação apesar da recusa indevida da proposta da empresa Tita Eventos Eireli; 
	b) ausência de repetição do Convite 16/2014, com a convocação de outros possíveis interessados, apesar de não se ter obtido o número legal mínimo de três propostas aptas à seleção;
	c) ausência de comprovação da realização dos serviços relativos aos veículos objeto do Pregão 15/2014;
	d) habilitação da empresa S M Costa Construção - ME no Pregão Eletrônico 15/2014, e subsequente adjudicação e homologação, embora a S M Costa Construção não tenha apresentado o devido atestado de capacidade técnica, conforme previsto no subitem 9.8.3, alínea "a", do edital do Pregão (ela apresentou um atestado de capacidade técnica referente a fornecimento de material de consumo - gêneros alimentícios, material de limpeza e utensílios domésticos - embora o objeto do pregão fosse a prestação de serviços mecânicos, elétricos, tapeçaria, funilaria e pintura em veículos) ; habilitação da empresa Brio Química Comércio de Alimentos Ltda. - EPP, e subsequente adjudicação e homologação, apesar de o atestado de capacidade técnica apresentado não atestar que tais serviços foram prestados para a empresa emissora do atestado, de não se visualizar no atestado o nome do emissor, nem sua assinatura, de constar declaração do Sicaf que apresenta como atividade econômica o comércio varejista de cosméticos, produtos de perfumaria e de higiene pessoal, sem que sejam citados serviços para veículos, e de que serviços em veículos só se tornaram objeto social da empresa Brio Química na data de 25/6/2014 com a 11ª alteração do seu contrato social, mas o atestado estar datado de dezembro de 2013; e
	e) ausência de documentação comprobatória da execução dos serviços objeto do deslocamento que gerou o consumo de combustível nos Processos 08780.000031/2013-65, 08780.000014/2014-17 e 08780.000061/2015-33 (por exemplo, relatórios ou outros documentos que demonstrem as atividades efetivamente realizadas, em que localidade, em que data e por quais agentes, relatórios de utilização dos veículos informando a distância percorrida pelo barco ou carro e o tempo em que foi efetuado o deslocamento) .
5.	Após as comunicações efetuadas, o atendimento das audiências ocorreu por meio dos expedientes contidos às peças 65, 70 e 71.
6.	Analisam-se a seguir as razões de justificativas apresentadas.
EXAME TÉCNICO
Razões de justificativas apresentadas pelo Sr. Valmir Parintintin, pregoeiro, presidente da Comissão Permanente de Licitação e coordenador regional substituto da CRRN/AM (Peças 70 e 71, de igual teor) .
Tópicos:
	a) recusa no Pregão Eletrônico 16/2014 da proposta da empresa Tita Eventos Eireli, em relação ao item 2 (passagens fluviais nacionais) , sob a alegação de que a empresa não tinha sede na região, desconhecia a realidade de deslocamento pelos rios da Amazônia e o funcionamento do transporte fluvial e de que teria ocorrência por atraso na prestação dos serviços, e a homologação da licitação apesar da recusa indevida da proposta da empresa Tita Eventos Eireli; 
7.	Relativamente ao questionamento inicial, o sr. Pregoeiro informa que a equipe de pregão manteve contato com a referida empresa através de email para confirmar se tinham conhecimento de como funcionava a logística de passagens nas embarcações fluviais, tanto barco recreio como expresso, e a empresa respondeu que desconhecia.
8.	Alega que essa informação é fundamental para que uma empresa consiga prestar os serviços de agenciamento de passagens fluviais, porque o acesso à internet e a comunicação através de telefones fixos ou celulares são bem precários no Estado do Amazonas, particularmente na região do Rio Negro, cujas únicas formas de acesso são por via fluvial e aérea.
9.	Informa que as unidades da Funai que se localizam em regiões mais distantes dos grandes centros convivem diariamente com os problemas logísticos para atendimento a suas demandas, uma vez que nos processos licitatórios geralmente vencem empresas das capitais, que nem sempre conseguem atender às necessidades de fornecimento das cidades com dificuldades de acesso e de meios de comunicação. Particularmente a Coordenação Regional do Rio Negro - CRRN/Funai sofre vários problemas com fornecedores, em função da distância, da precariedade de sinal de telefone e de internet, dificultando a comunicação e encarecendo os serviços de que precisa.
10.	Salienta que, analisando a documentação da mencionada empresa, apenas em um dos atestados de capacidade técnica apresentados a empresa prestou serviços de agenciamento fluvial pelo prazo de um ano (e não três como exigido) na região da grande Porto Alegre, que não apresenta nenhum dos problemas logísticos da Região Norte, em especial o Estado do Amazonas. E, mesmo tendo adjudicado o objeto a outro licitante, a equipe de pregão teve o cuidado de solicitar que a proposta fosse reduzida a valor inferior ao da empresa Tita Eventos Eireli - EPP, a fim de não causar prejuízos ao erário.
11.	Menciona ainda que não vê infringência aos dispositivos legais citados, verbis:
O item 8 do edital da licitação não foi desrespeitado pois a recusa da proposta se deu em função de que os atestados de capacidade técnica não correspondiam ao item licitado e demonstraram a fragilidade da empresa para operar na região do Rio Negro, Estado do Amazonas, representando um risco para a administração homologar a licitante. Os incisos XIII e XV também foram obedecidos ao se analisar os atestados de capacidade técnica da empresa pois, em se tratando de uma empresa localizada no Rio Grande do Sul, em realidade tão diferente da realidade do norte do Amazonas, os atestados seriam a única forma de comprovar a qualificação técnica do licitante e sua capacidade de atendimento às exigências do edital. A administração, em momento algum, teve a intenção de restringir a participação de qualquer licitante; no entanto, dada a tradição de contratações frustradas em que os licitantes não puderam oferecer os produtos ou serviços licitados em função de não conseguirem superar as dificuldades logísticas da região levou a equipe de pregão a recusar a proposta de uma licitante que não apresentou em seus atestados de capacidade técnica indícios que dessem segurança à administração para sua homologação, buscando a proposta que fosse mais vantajosa para a administração, como previsto no caput do artigo 3° da Lei 8.666/1993.
12.	Ademais, esclarece quanto ao nexo de causalidade citado:
A administração, ao tentar se valer de documentos exigidos na habilitação como os atestados de capacidade técnica, apenas tenta se resguardar de uma contratação frustrada. É papel da equipe de pregão analisar toda a documentação apresentada justamente para garantir que realmente estará selecionando a melhor proposta e não pode homologar a proposta simplesmente por ter sido a de menor valor; ademais a equipe não restringiu a competitividade justamente por convocar o próximo classificado e ainda negociou uma proposta de menor valor.
Análise
13.	Da análise das razões apresentadas, entende-se que as mesmas não merecem ser acolhidas. As razões de justificativa apresentadas pelo pregoeiro não foram capazes de elidir a irregularidade, já que o item 8.2.2 não previa a restrição a contratações já realizadas no âmbito da região dos rios do Estado do Amazonas. Também não tratava de prazo de prestação dos serviços na região. Assim, a decisão do pregoeiro de inabilitar a licitante extrapolou o exigido no edital, ferindo o princípio da vinculação ao instrumento convocatório.
14.	Saliente-se que parte do pregão em análise já foi objeto de deliberação do TCU conforme trecho da instrução retro (peça 51, p. 4) :
c.1.5) o primeiro item objeto do pregão (passagens aéreas) , já foi objeto de análise deste Tribunal no TC Processo 030.553/2014-8, relativo a representação de licitante contra decisões do Pregoeiro. Na oportunidade, verificou-se conduta irregular consistente em inabilitar licitante em parâmetros não definidos no edital, fato que fere o princípio da vinculação ao instrumento do ato convocatório e contraria o art. 30, § 5º, da Lei 8.666/1993, além de rejeitar recurso interposto por licitante, contrariando o art. 4º, inciso XVIII da Lei 10.520/2002 c/c o art. 8º, inciso IV e art. 11, inciso VII. Por meio do Acórdão 9586/2015-TCU-Segunda Câmara (Rel. Min. Vital do Rêgo) , o TCU entendeu presentes as irregularidades, e deu ciência à Coordenação Regional da Funai do Rio Negro. Entende-se que não cabe no presente processo realizar nova análise relativa ao primeiro item do pregão, que já foi objeto de acórdão do TCU.
15.	No voto condutor ao Acórdão 9586/2015-TCU-Segunda Câmara (Rel. Min. Vital do Rêgo) , consta:
11.	Embora partilhe das conclusões da unidade técnica, deixo de acolher a multa proposta, por considerar rigor excessivo a apenação do pregoeiro.
12.	Veja-se que os atos inquinados não acarretaram prejuízos ao certame, uma vez que a empresa vencedora apresentou a melhor proposta, após as negociações. E, em que pese a atitude desconforme do pregoeiro, não se evidenciou a intenção de burlar o caráter competitivo do certame, em prejuízo ao interesse público. Registre-se que com tal entendimento não se está a endossar a ação do responsável.
13.	  Dessa forma, entendo que, na presente situação, basta que se dê ciência, como propôs o instrutivo, à entidade de que, nos procedimentos licitatórios, deve ser assegurada estrita observância ao princípio da isonomia, conforme estabelece o art. 3º da Lei 8.666/1993, e ao direito dos licitantes de recorrer, nos termos do art. 4º, inciso XVIII, da Lei 10.520/2002.
16.	No presente caso, entretanto, o responsável deve ser apenado com multa, diante da violação ao princípio da vinculação ao instrumento convocatório e do julgamento objetivo, conforme estabelece o art. 5º do Decreto 5.450/2005.
	b) ausência de repetição do Convite 16/2014, com a convocação de outros possíveis interessados, apesar de não se ter obtido o número legal mínimo de três propostas aptas à seleção;
17.	No tocante ao segundo ponto da audiência, o sr. Pregoeiro registra, com pequenos ajustes (peça 70, p. 2-3) :
No início da sessão pública do Convite 16/2014, cinco licitantes apresentaram seus envelopes com a documentação para habilitação. Destas, apenas uma se encontrava em condições para análise da proposta. As outras, mesmo que estivessem habilitadas para apresentar propostas, não o fizeram por escrito, alegando que no município nunca tinham precisado apresentar proposta detalhada por escrito, apenas dar um lance em valor para concorrer, mas afirmaram que não tinham condições de realizar a obra com o valor estimado pela administração, dados os custos de mobilização de material e de mão de obra para a cidade de Barcelos. Esses licitantes foram desclassificados e não apresentaram intenção de entrar com recurso. Por esse motivo, a equipe de pregão não considerou necessário realizar nova convocação, pois já havia feito vários contatos por telefone com outros prováveis interessados, mas nenhum manifestou interesse em participar, diante do valor estimado pela administração. E cinco empresas acorreram à convocação, cumprindo o previsto no §7° do artigo 22 da Lei 8666/93, que fala em no mínimo três licitantes interessados na licitação.
Análise
18.	Os esclarecimentos acima seguem na mesma linha daqueles informados quando da instrução anterior, conforme trecho abaixo (peça 51, p. 5) :
	g.1) análise: consta na peça 27, p. 175, a Ata de Licitação 16/2014. Nessa ata é relatado que foram recebidos cinco envelopes com habilitação e quatro com proposta. Abertos os envelopes de habilitação, a comissão de licitação verificou que quatro fornecedores apresentaram apenas o CNPJ e não possuíam cadastro no Sicaf. A CPL desclassificou os quatro fornecedores que não apresentaram toda a documentação de habilitação. Foi aberta a proposta apresentada pela empresa Fiel Serviços em Sistemas Elétricos e Tecnologia Ltda. e foi constatado que ela atendeu às especificações do instrumento convocatório.  O despacho na peça 27, p. 226, apresenta o resultado da licitação para homologação pelo coordenador da CRRN/AM. O termo de homologação e adjudicação consta na p. 227. O contrato consta na p. 237-249. Não constam no processo boletins de medição atestados pelo fiscal, consta apenas um memorando na peça 27, p. 291, em que são mencionados alguns percentuais relativos à execução do contrato, e um "relatório final de acompanhamento contratual" (peça 27, p. 302-303) . No memorando citado, que possui baixa legibilidade, são mencionados serviços complementares não previstos inicialmente;
g.1.1) a solicitação de cópia do processo licitatório referente ao Convite 16/2014 foi efetuada para verificar-se se haviam sido convidadas ao menos três empresas para participar da licitação. A documentação demonstra que embora tenham participado da licitação mais de três empresas, houve apenas uma única proposta válida, já que das cinco empresas que participaram da licitação quatro foram desclassificadas em razão de não terem apresentado toda a documentação necessária para a licitação. A adjudicação e homologação do objeto da licitação nessa situação, sem a repetição da licitação ou inserção no processo de justificativa da impossibilidade de repetição da licitação, constitui-se em infração ao art. 22, § 7º, da Lei 8.666/1993, conforme entendimento já sumulado pelo TCU:
				Súmula 248 do TCU: Não se obtendo o número legal mínimo de três propostas aptas à seleção, na licitação sob a modalidade Convite, impõe-se a repetição do ato, com a convocação de outros possíveis interessados, ressalvadas as hipóteses previstas no parágrafo 7º, do art. 22, da Lei n. 8.666/1993.
19.	Assim, as alegações do responsável não merecem ser acolhidas. A irregularidade ocorreu e o pregoeiro não conseguiu justificá-la na audiência. Isso porque, independentemente do número de licitantes que entregaram os envelopes, apenas uma das propostas estava apta à seleção, motivo pelo qual ele deveria ter repetido o convite a outras empresas, já que, possivelmente, não se enquadraria na situação de exceção prevista no art. 22, § 7º, da Lei 8.666/1993, tendo em vista o objeto ser bastante comum no mercado. Ou seja, houve sim, afronta à Súmula 248 do TCU.
20.	Registre-se ainda o valor da contratação em exame (R$ 65.000,00, p. 27, p. 227) , além de não se vislumbrar prejuízo ao erário no convite acima.
21.	Desse modo, as justificativas apresentadas não devem ser acolhidas, devendo-se apenar o pregoeiro com multa, pelo conjuntos das irregularidades cometidas, em afronta ao teor da Súmula 248 do TCU.
	c) ausência de comprovação da realização dos serviços relativos aos veículos objeto do Pregão 15/2014;
22.	As razões do Sr. Valmir Parintintin, na condição de coordenador regional substituto da CRRN/AM, foram colocadas da seguinte forma (peça 70, p. 3) :
O Chefe do SEAD atentou para o cumprimento do item 16 do Edital do Pregão 15/2014, bem como dos itens 10, 11 e 12 do Termo de Referência e das cláusulas quinta, sexta, sétima, oitava e nona da Ata de Registro de Preços 128/2014, de acordo com os princípios estabelecidos no caput do artigo 37 da Constituição Federal e com o preconizado nos artigos 62 e 63 da Lei 4320/1964. A comprovação da prestação dos serviços / entrega dos materiais baseia-se no ateste das notas fiscais e no formulário erroneamente intitulado GUIA DE REMESSA, assinados pelo Chefe do SEAD e pelo requisitante dos serviços, comprovando a realização. No caso dos procedimentos para pagamento da Nota Fiscal de Serviços 129, a requisição solicitava fornecimento de peças e serviços para uma Caminhonete L200, sem especificar as quantidades de cada serviço porque ainda seria apresentado orçamento pelo fornecedor. E, ao emitir a nota fiscal, a empresa incluiu os serviços de reposição em peças do Caminhão Agrale, juntando serviços em dois veículos diferentes, não representando dano ao erário, mas otimização dos recursos públicos para atender a mais de uma viatura com os recursos inicialmente destinados a apenas uma. Já a DANFE 758 foi paga por ter sido atestada a entrega do material que se destinava a reposição de pneus e filtros no Caminhão Agrale, dadas as péssimas condições da BR 307; como se tratava de material e não de serviços, não havia necessidade de outra comprovação a não ser o ateste pelo recebedor. O Coordenador Regional acatou a solicitação de pagamento feita pelo Chefe do SEAD (José Francisco Pereira Vieira) , cuja DANFE foi atestada pelo servidor José Ribamar Caldas Lima Filho, que recebeu a mercadoria. O Coordenador Regional também assinou a requisição porque todas as requisições são assinadas pela autoridade superior. Infelizmente, o Chefe da DIT (Valmir Parintintin) , requisitante, não assinou o documento. Todas as solicitações é (sic) controlado pelo Chefe do SEAD, senhor Gustavo Lins, que na época era Chefe e responsável pelos Serviços de Administração- SEAD/FUNAI.
Análise
23.	Do exame das justificativas, observa-se que o senhor Valmir Parintintin não juntou comprovação de que esses serviços tenham sido efetivamente executados, o que denota infringência aos artigos 62 e 63 da Lei 4.320/1964.
24.	Os pagamentos em apreço são de baixa materialidade, no importe total de                    R$ 38.300,00, conforme evidência a seguir (peça 51, p.13) :
	Evidência: item 4 do termo de referência (peça 28, p. 203-204) ; documentos relativos ao pagamento da Nota Fiscal de Serviços 129, de 22/4/2015, da empresa S M Costa Construção, no valor de R$ 24.300,00 (peça 29, p. 158-167) ; documentos relativos ao pagamento da Nota Fiscal de Serviços 758, de 5/11/2015, da empresa S M Costa Construção, no valor de R$ 14.000,00 (peça 29, p. 211-219) .
25.	Ante a ausência de discriminação dos serviços efetivamente realizados por meio da NF 129, constata-se que houve violação aos artigos 62 e 63 da Lei 4.320/64, de modo que o responsável deve ser apenado com multa.
26.	Ademais, conforme instrução retro (peça 51) , deverá ser efetuada determinação à Funai que apure a não realização dos serviços pagos em relação ao caminhão Agrale e aos demais veículos objetos do Pregão Eletrônico 15/2014 (Processo 08780.000075/2013-95) .
	d) habilitação da empresa S M Costa Construção - ME no Pregão Eletrônico 15/2014, e subsequente adjudicação e homologação, embora a S M Costa Construção não tenha apresentado o devido atestado de capacidade técnica, conforme previsto no subitem 9.8.3, alínea "a", do edital do Pregão (ela apresentou um atestado de capacidade técnica referente a fornecimento de material de consumo - gêneros alimentícios, material de limpeza e utensílios domésticos - embora o objeto do pregão fosse a prestação de serviços mecânicos, elétricos, tapeçaria, funilaria e pintura em veículos) ; habilitação da empresa Brio Química Comércio de Alimentos Ltda. - EPP, e subsequente adjudicação e homologação, apesar de o atestado de capacidade técnica apresentado não atestar que tais serviços foram prestados para a empresa emissora do atestado, de não se visualizar no atestado o nome do emissor, nem sua assinatura, de constar declaração do Sicaf que apresenta como atividade econômica o comércio varejista de cosméticos, produtos de perfumaria e de higiene pessoal, sem que sejam citados serviços para veículos, e de que serviços em veículos só se tornaram objeto social da empresa Brio Química na data de 25/6/2014, com a 11ª alteração do seu contrato social, mas o atestado estar datado de dezembro de 2013;
27.	As razões de justificativa foram apresentadas a seguir (peça 70, p. 4-5) :
	O atestado de capacidade técnica apresentado pela empresa S M COSTA CONSTRUÇÃO foi apresentado para um tipo de fornecimento e isso não foi analisado pela comissão na análise, mas é sabido na cidade de São Gabriel da Cachoeira-AM que o fornecedor já prestava esse tipo de serviço antes da realização do Pregão 15/2014, inclusive para as unidades militares. Por lapso a equipe de pregão não cobrou um atestado no item licitado. O atestado de capacidade técnica apresentado pela empresa Brio Química está datado, assinado e com assinatura reconhecida em cartório, apesar de que a via enviada para vossa análise esteja de difícil identificação, como aparece em anexo. Durante os pregões a comissão de pregão detectou que nem todas as atividades desenvolvidas pela empresa são declaradas em seu CNPJ ou em seu cadastro no SICAF.
28.	O exame dos fatos acima, na instrução anterior (peça 51) , trouxe o seguinte enfoque:
j.1.7) a empresa S M Costa Construção - ME apresentou o atestado de capacidade técnica na peça 28, p. 263. Verifica-se que a documentação está junta com a da empresa Brio Química Comércio de Alimentos Ltda. - EPP. Observa-se o mesmo documento junto com documentação da empresa S M Costa Construção - ME na p. 293. Percebe-se que o atestado se refere ao fornecimento de material de consumo (gêneros alimentícios, material de limpeza e utensílios domésticos) , não se referindo à prestação de serviços mecânicos, elétricos, tapeçaria, funilaria e pintura em veículos. Da mesma forma, a declaração do Sicaf constante na peça 28, p. 307, não se refere a serviços em veículos, mas a comércio varejista de materiais de construção em geral. Observa-se que embora conste no requerimento de empresário efetuado perante a Junta Comercial do Estado do Amazonas (Jucea) como objeto social da empresa a prestação de serviços em veículos (peça 28, p. 291) , permanece a irregularidade relativa à ausência do devido atestado de capacidade técnica na documentação da empresa apresentada na licitação;
j.1.8) em relação à empresa Brio Química Comércio de Alimentos Ltda. - EPP, consta declaração do Sicaf na peça 28, p. 276, que apresenta como atividade econômica o comércio varejista de cosméticos, produtos de perfumaria e de higiene pessoal, sem que sejam citados serviços para veículos. O atestado de capacidade técnica na peça 28, p. 241, de pouca legibilidade, atesta que a empresa presta serviços em veículos, mas não atesta que tais serviços foram prestados para a empresa emissora do atestado. Não se percebe no atestado o nome do emissor, nem sua assinatura (embora eventualmente isso possa ocorrer em decorrência da pouca legibilidade da cópia juntada aos autos) . Observa-se que serviços em veículos só se tornaram objeto social da empresa Brio Química na data de 25/6/2014, com a 11ª alteração do seu contrato social (peça 28, p. 233-240) , conforme se verifica abaixo do seguinte item na página 235: "46133-00 Representantes comerciais e agentes de comércio de madeira, material de construção e ferragens e a partir desta data acrescentar os seguintes: ...". Dessa forma, surpreende que o atestado esteja datado de dezembro de 2013, vários meses antes da alteração do contrato social;
j.1.9) o subitem 9.8.3, alínea "a", do edital do Pregão Eletrônico 15/2014 (peça 28, p. 193) , estabeleceu a título de habilitação de qualificação técnica a necessidade de apresentação de atestado ou declaração de capacidade técnica, emitidos por pessoa jurídica de direito público ou privado, compatível com o objeto da licitação. Verifica-se claramente que o atestado apresentado pela empresa S M Costa Construção - ME não atende à exigência do edital. Considera-se que o atestado apresentado pela empresa Brio Química Comércio de Alimentos Ltda. - EPP também não atende à exigência do edital. Consequentemente, caracteriza-se como ato irregular a adjudicação e homologação do objeto da licitação a essas empresas (a adjudicação foi efetuada por Valmir Parintintin - peça 29, p. 3-8, e a homologação foi efetuada por Domingos Sávio Borges Barreto - peça 29, p. 9-15) , devendo ser realizada a audiência dos responsáveis;
29.	Da análise das razões de justificativas apresentadas em confronto com os elementos contidos nos autos, observa-se que o atestado de capacidade técnica da empresa S M Costa Construção - ME era incompatível com o solicitado no edital. Os argumentos do responsável não justificam o ocorrido. Houve negligência do pregoeiro e da comissão de licitação que deixaram de fazer a análise dos atestados e habilitaram indevidamente a empresa S M Costa Construção - ME. O próprio pregoeiro reconhece a falha (peça 28, p. 263) . 
30.	Do mesmo modo, em relação à empresa Brio Química Comércio de Alimentos Ltda. - EPP, a atuação do pregoeiro e da comissão de licitação foi negligente, ao permitir a contratação de empresa que não comprovou a atuação no ramo de negócio objeto da contratação.
31.	Assim, as razões de justificativas devem ser rejeitadas, com aplicação de multa ao responsável, já que não há débito a restituir.
	e) ausência de documentação comprobatória da execução dos serviços objeto do deslocamento que gerou o consumo de combustível nos Processos 08780.000031/2013-65, 08780.000014/2014-17 e 08780.000061/2015-33 (por exemplo, relatórios ou outros documentos que demonstrem as atividades efetivamente realizadas, em que localidade, em que data e por quais agentes, relatórios de utilização dos veículos informando a distância percorrida pelo barco ou carro e o tempo em que foi efetuado o deslocamento) ;
32.	As razões de justificativas são as seguintes (peça 70, p. 4-5) :
	Esse tipo de informação não era realmente juntada ao processo, a CR-RNG se atinha a elaborar os relatórios para tê-los como documento de divulgação de suas ações, mas não os juntava aos processos administrativos de compras de combustível. As atividades eram tão somente mencionadas nas requisições. Isso ocorria por falta de experiência dos servidores ocupantes dos cargos do SEAD e da área finalística que deveriam apresentar esses documentos ao SEAD para juntar aos processos, informo ainda que esses Serviços é controlado pelo Chefe do SEAD/FUNAI, na época Senhor Gustavo Lins, era responsável como Chefe do Setor. A CRRNG também passou por um esvaziamento no quadro de servidores lotados na unidade. Com o concurso de 2009 foram destinados 14 servidores novos para a unidade, mas destes só resta um servidor, pois todos conseguiram ser removidos, mesmo sem a anuência do Coordenador Regional. Do concurso de 2017 4 servidores tomaram posse, 1 já foi removida e outra está solicitando remoção. Somado a isso, nos últimos 3 anos, 4 servidores se aposentaram. O SEAD, por exemplo, teve seu Chefe exonerado em 09 de outubro de 2015, mas o Chefe Substituto, nomeado no mesmo dia, vivia em constantes viagens pelas outras unidades descentralizadas da FUNAI, em função de ser engenheiro civil, acompanhando a realização de obras em outras TIs, até que em 31/12/2015 foi exonerado e só foi nomeada outra Chefe do SEAD definitiva em fevereiro de 2017; o SEAD ficou por 14 meses sem Chefe. Depois de terem sido feitas observações pela equipe da CGU, a unidade passou a também juntar esses documentos aos processos, mas com poucos servidores, isso tem se tornado muito difícil. O SEAD só tem lotado na unidade uma servidora que é Chefe do NUPES e outro servidor que cuida da movimentação no setor de patrimônio. Todos os demais serviços ficam a encargo direto da Chefe de Serviço.
33.	Na instrução contida na peça 51, consta o seguinte sobre a falha em exame:
	k.1) análise: esses processos foram solicitados para se analisar a ocorrência das seguintes irregularidades: informalidade na aquisição de combustível; falta de planejamento (possível dívida de R$ 80.000,00 com o fornecedor) ; prática de simular a compra de combustíveis para cobrir despesas com viagens; simulação de compra de combustíveis para cobrir custos com o deslocamento de Valmir Parintitin até a cidade Porto Velho, por meio do frete de um carro que não é a viatura da CRRN/AM (mensagem de 2/1/2014 - peça 1, p. 25) ; pedido de dinheiro por parte do Coordenador da CRRN/AM ao Sr. Valmir Parintintin para resolver pendências pessoais (mensagens de 27 a 29/1/2014 - peça 1, p. 26-27) ; solicitação de que seja feita uma requisição de combustível equivalente ao preço de uma passagem (mensagens trocadas em 5/2/2015 - peça 1, p. 32) ; utilização de requisições de combustíveis por pessoas alheias à CRRN/AM (mensagem de 26/6/2015 - peça 1, p. 33) ; requisições referentes a 350 litros de gasolina que seriam utilizadas por militares em missão foram repartidas entre o Coordenador da CRRN/AM e o Sr. Valmir Parintintin (mensagens trocadas em 3/7/2015 - peça 1, p. 34-35) ; tentativa de trocar requisições de combustível no mercado por dinheiro (mensagens trocadas entre 19 e 20/8/2014 - peça 1, p. 40-43) ;
k.1.1) da análise da documentação observa-se, na peça 30, p. 3 e 26-28, a demanda de combustível prevista no Processo 08780.000031/2013-65. Não se encontra no processo a documentação comprobatória da execução dos serviços objeto do deslocamento que gerou o consumo do combustível. Por exemplo, na peça 30, p. 165, 177, 183, 189, verificam-se ações para, respectivamente, atender as ações do barco PAI e INSS; fiscalização da pesca esportiva; atender o I Encontro de Manejo de Recursos Pesqueiros. Contudo, não constam relatórios ou outros documentos que demonstrem as atividades efetivamente realizadas, em que localidade, em que data e por quais agentes. Também não constam relatórios informando a distância percorrida pelo barco ou carro e o tempo em que foi efetuado o deslocamento. Essa mesma situação ocorre nos processos 08780.000014/2014-17 e 08780.000061/2015-33;
k.1.2) observa-se que há vários documentos ilegíveis na peça 49 (por exemplo, nas páginas 23, 26, 47, 51, 54-56, 64-67, etc.) , dificultando a análise da documentação. Como não foram encaminhados os relatórios de utilização dos veículos, não há como confrontar o consumo de combustível com a utilização dos veículos.
k.1.3) é cabível a expedição de determinação à Funai para que apure a possível irregularidade relativa à não comprovação da efetiva utilização do combustível pago no âmbito dos Processos 08780.000031/2013-65, 08780.000014/2014-17 e 08780.000061/2015-33. Contudo, entende-se prudente antes da determinação realizar a audiência dos responsáveis, de modo a dar-lhes a oportunidade de apresentarem a comprovação da efetiva utilização do combustível.
34.	Saliente-se que, em atendimento à diligência contida na instrução inicial (peça 5) , foram carreados documentos relativos a mencionados processos, enfeixados às peças 30 a 49.
35.	Do cotejo das informações acima com as razões de justificativas apresentadas, verifica-se que a totalidade da documentação comprobatória da execução dos serviços objeto do deslocamento que gerou o consumo de combustível não foi juntada aos devidos processos, conforme reconhece o senhor Valmir Parintintin, na condição de coordenador regional substituto da CRRN/AM. Ademais, apesar de informar que eram elaborados relatórios dos descolamentos para tê-los como documentos de divulgação, o gestor não enviou cópia de tais documentos.
36.	Os valores totais estimados referentes a cada processo de aquisição de combustíveis são os seguintes:
	Processo
	Total estimado (R$) /peça

	08780.000031/2013-65
	1.643.250,00 ( p.30 , p. 26-28) 

	08780.000014/2014-17
	3.054.259,60 (p. 41, p. 18) 

	08780.000061/2015-33
	3.764.200,00 ( p. 48, p. 64) 

37.	No tocante à justificativa da aquisição, constante no referido processo, é importante observar o trecho a seguir, que mostra a dificuldade no abastecimento da frota (peça 40, p. 150-151) :
3.2.2. Se promova a otimização e a organização sistemática do abastecimento contínuo da frota de veículos e motores que se encontram sob a responsabilidade da unidade gestora, garantindo, desta forma, o funcionamento dos serviços de transporte de pessoal, equipamentos e materiais desta unidade regional. 3.3 - Dados físicos e étnicos: A CRRN/FUNAI tem, sob sua jurisdição, 8 (oito) Terras Indígenas regularizadas com mais de 106 mil km2 na região do Rio Negro e seus principais afluentes com respectivos tributários: Rio Uaupés (etnias Arapaso, Bará, Barasana, Desana, Karapanã, Kubeo, Makuna, Mirity-tapuya, Pira-tapauya, Siriano, Tariana, Tukano, Tuyuca e Kotiria) , Rio Içana (etnias Baniwa e Koripaco) , Rio Maku (etnias Hupda, Yuhupde, Daw e Nadob) e Rio Xié (etnias Baré e Warekena) , totalizando mais de 30 mil indígenas e mais de 730 aldeias. A extensão do Içana é de cerca de 696 Km. Já o Rio Uaupés tem cerca de 1.375 Km de extensão. Depois do Rio Branco, o Uaupés é o maior tributário do Rio Negro e, em seu curso, também recebe as águas de outros grandes rios, como o Tiquié, o Papuri, o Querari e o Cuduiari. Acima da foz do Uaupés fica a área formada pelo Rio Xié e alto curso do Rio Negro.
38.	As condições de entrega e recebimento estão retratadas a seguir (peça 40, p. 151) :
5 .1. Os combustíveis e lubrificantes devem ser entregues nos municípios de São Gabriel da Cachoeira, Santa Isabel do Rio Negro e Barcelos, todos no estado do Amazonas, em terra na área urbana para abastecimento de veículos terrestres e nos portos dos rios da jurisdição da CRRN/FUNAI em área urbana para abastecimentos de veículos fluviais, em bomba instalada em posto de abastecimento flutuante.
5.2. O fornecimento dos materiais se dará mediante apresentação, pela FUNAI, de requisição formal timbrada, emitida em duas vias, devidamente autorizada e rubricada pela autoridade competente, indicando o local da retirada/abastecimento dos combustíveis e lubrificantes.
5.3. Os veículos terrestres serão abastecidos conforme necessidade, diretamente nas bombas de abastecimento situadas no estabelecimento do fornecedor contratado. Os motores de embarcações fluviais serão abastecidos diretamente nos postos de abastecimento flutuantes, em cada cidade. Para o abastecimento dos demais motores, os combustíveis serão retirados em recipientes avulsos para fins de reserva nos postos de abastecimento flutuantes e/ou terrestres.
39.	Ademais, foi informado que a unidade já teria implementado os controles devidos, após recomendação da CGU, nos mencionados processos relativos ao confronto do consumo de combustível com a utilização dos veículos. Porém, o responsável não enviou evidência dos mencionados registros.
40.		Devido a essa falta de controles na justificativa dos gastos, a situação é de alto risco.   São contratos que totalizam quase R$ 8 milhões em combustíveis. Há evidências, nos e-mails (peça 1, p. 21, 25, 26, 32, 40) , de que esses contratos estavam sendo utilizados de forma indevida. É inaceitável, mesmo nas condições demonstradas nas justificativas para a contratação, que o órgão não disponha de meios mínimos para controlar o abastecimento dos veículos. Juntamente com as outras irregularidades cometidas, o caso é de se propor multa aos gestores e determinação ao órgão para instauração de Tomada de Contas Especial, além de envio cópia da nossa análise para o controle interno do Ministério da Mulher, da Família e dos Direitos Humanos.
41.	Todavia, ante os elementos contidos nos autos, não é possível afirmar se houve dano ao erário, devido à inexistência de registros de deslocamento dos veículos utilizados no transporte de pessoal, material e equipamentos, contendo pelo menos para cada veículo sob sua responsabilidade: data da ação, motivo, distância percorrida e servidor responsável.
42.	Saliente-se ainda que o Sr. Valmir Parintintin tem precedentes no TCU quando ocupava a função de Coordenador da Funai do Rio Madeira (Acórdão 4707/2012-TCU-Segunda Câmara, Min. Rel. Raimundo Carreiro) , ocasião em que foi multado por diversas irregularidades similares às tratadas neste processo, cometidas durante sua gestão. Ou seja, a presente situação demonstra uma reincidência na falta de diligência, ou mesmo na má-fé na gestão dos recursos públicos no âmbito das Coordenações Regionais da Funai.
43.	Desse modo, as razões de justificativas deverão ser rejeitadas, com aplicação de multa ao responsável por não comprovar a efetiva execução dos serviços objeto do deslocamento que gerou o consumo de combustível nos Processos 08780.000031/2013-65, 08780.000014/2014-17 e 08780.000061/2015-33 (por exemplo, relatórios ou outros documentos que demonstrassem as atividades efetivamente realizadas, em que localidade, em que data e por quais agentes, relatórios de utilização dos veículos informando a distância percorrida pelo barco ou carro e o tempo em que foi efetuado o deslocamento) . Além disso, cabe determinar à unidade contratante, conforme instrução retro (peça 51) , que apure o possível dano ao erário relativo à ausência de tal documentação comprobatória da necessidade do combustível consumido no âmbito dos citados processos. 
44.	No que concerne ao senhor Domingos Sávio Borges Barreto (CPF XXX.775.252-XX) , coordenador regional da CRRN/AM, as razões de justificativas (peça 65) constam em documento assinado pelo Sr. José Ribamar Caldas Filho, o qual não foi o destinatário da audiência inicial. Assim, o Sr. Domingos Sávio Borges Barreto será considerado revel para todos efeitos legais, todavia, em seu benefício serão considerados os argumentos contidos na peça 65 (os quais são os mesmos já analisados para o Sr. Valmir Parintintin) .
Processos conexos
45.	Por fim, cite-se ainda a tramitação no TCU do processo TC Processo 001.848/2017-8 (Prestação de Contas Anual da Fundação Nacional do Índio - Coordenação Regional do Rio Negro -  Funai/CRRN, referente ao exercício de 2015) , contendo assuntos tratados na presente representação, ainda não apreciados no mérito.
46.	Em instrução à peça 10 do citado processo, a unidade técnica propôs a regularidade plena das contas dos Srs. Custódio Benjamin da Silva, Valmir Parintintin e André Fernando, e a regularidade, com ressalva, das contas do Sr. Domingos Sávio Borges Barreto, em razão das seguintes ocorrências:
	a) ausência de controle efetivo da frequência dos servidores, infringindo o disposto no art. 6º, § 1º, do Decreto 1.590, de 10/8/1995; e
	b) deficiência nos controles internos relativos à gestão do patrimônio mobiliário contrariando os arts. 6º, inciso V, 13 e 87 do DL 200/1967.
CONCLUSÃO
47.	Considerando as informações trazidas aos autos, concorda-se com o exame de admissibilidade efetuado pela SEC-AM na presente representação à peça 5, para no mérito, considerá-la parcialmente procedente, considerando que algumas das supostas irregularidades não se mostraram procedentes (item 12 da instrução da peça 51) , com determinação e ciência à unidade representada, tendo em vista as análises efetuadas na instrução retro (peça 51) e na presente instrução. Em razão das irregularidades constatadas, o processo deve ir a julgamento no mérito, com a proposta de aplicação de multa aos responsáveis e a adoção de medidas corretivas pela unidade.
48.	Além disso, é oportuno que a Selog comunique à Unidade Técnica responsável pelas contas anuais da entidade representada a existência do respectivo processo (TC Processo 001.848/2017-8) , a fim de que esta avalie a necessidade de sobrestamento das contas anuais correspondentes, nos termos do item 26.1 do Anexo I da Portaria - Segecex 12/2016.
49.	Ademais, ante o conjunto das falhas/irregularidades, com possível dano ao erário, alvitra-se o encaminhamento à Procuradoria da República no Amazonas, nos termos do art. 1º, inciso VIII, da Lei 8.443/1992, de cópia da deliberação que for exarada, acompanhada do Relatório e do Voto que a fundamentam, para que o referido Órgão adote as providências que entenda pertinentes; bem como sugere-se que seja dada ciência do Acórdão à Controladoria-Geral da União, ao Departamento da Polícia Federal no Amazonas e à Assessoria de Controle Interno do Ministério da Mulher, da Família e dos Direitos Humanos, para o acompanhamento nas suas respectivas alçadas.
PROPOSTA DE ENCAMINHAMENTO
50.	Ante todo o exposto, submetem-se os autos à consideração superior, propondo:
50.1.	conhecer da presente representação, satisfeitos os requisitos de admissibilidade previstos nos arts. 235 e 237, inciso VI, do Regimento Interno deste Tribunal, além do art. 103, § 1º, da Resolução - TCU 259/2014 (item 47) ;
50.2.	rejeitar as razões de justificativa apresentadas pelo Senhor Valmir Parintintin (CPF XXX.333.212-XX) , considerando, no mérito, parcialmente procedente a Representação (item 47) ;
50.3.	considerar revel o Senhor Domingos Sávio Borges Barreto (CPF XXX.775.252-XX) , com fundamento no art. 12, §3º, da Lei 8.443/92;
50.4.	aplicar aos Senhores Valmir Parintintin e Domingos Sávio Borges Barreto, com fulcro no art. 58, inciso II, da Lei 8.443/1992, c/c o artigo 250, § 2º, e 268, inciso II, do Regimento Interno/TCU, multa, fixando-lhe o prazo de 15 (quinze) dias, a contar da notificação, para que comprovem, perante o Tribunal, o recolhimento da referida quantia aos cofres do Tesouro Nacional, atualizada monetariamente desde a data do presente Acórdão até a do efetivo recolhimento, se for paga após o vencimento, na forma da legislação em vigor (item 47) ;
50.5.	autorizar, caso seja de interesse dos responsáveis, o parcelamento da dívida em até trinta e seis parcelas, nos termos do art. 217 do Regimento Interno do TCU;
50.6.	autorizar, desde logo, a cobrança judicial da dívida, nos termos do art. 28, inciso II, da Lei nº 8.443/92, caso não atendida a notificação;
50.7.	determinar à Fundação Nacional do Índio - Coordenação Regional do Rio Negro/AM (CRRN/AM) , com fundamento no disposto no art. 43, inciso I, da Lei 8.443/1992 c/c o art. 250, inciso II, do Regimento Interno do TCU, que, no prazo de até noventa dias, adote providências no sentido de apurar as responsabilidades e assegurar o respectivo ressarcimento ao erário,  e informe ao TCU os resultados das apurações e eventuais medidas cabíveis a serem adotadas, instaurando, se for o caso, as tomadas de contas especiais, em relação:
	a) a não realização dos serviços pagos em relação ao caminhão Agrale e aos demais veículos objetos do Pregão Eletrônico 15/2014 (Processo 08780.000075/2013-95) (item 26) ;
	b) à ausência de documentação comprobatória da execução dos serviços objeto do deslocamento que gerou o consumo do combustível nos Processos 08780.000031/2013-65, 08780.000014/2014-17 e 08780.000061/2015-33 (por exemplo, relatórios ou outros documentos que demonstrem as atividades efetivamente realizadas, em que localidade, em que data e por quais agentes, relatórios de utilização dos veículos informando a distância percorrida pelo barco ou carro e o tempo em que foi efetuado o deslocamento (item 43) ;	
50.8.	dar ciência à Fundação Nacional do Índio - Coordenação Regional do Rio Negro/AM (CRRN/AM) , com fundamento no art. 7º da Resolução-TCU 265/2014, sobre as seguintes impropriedades/falhas, para que sejam adotadas medidas internas com vistas à prevenção de ocorrência de outras semelhantes:
	a) impropriedade na utilização da figura do colaborador eventual para a realização de atividades rotineiras da administração pública, a exemplo de realização de lançamentos no Sistema de Concessão de Diárias e Passagem (SCDP) , sem a firmatura de termo de compromisso por colaborador eventual, no qual constem a motivação e as justificativas para o pagamento de diárias ao mesmo, ao arrepio do art. 4º da Lei 8.162/1991 e jurisprudência do TCU, a exemplo do Acórdão 1448/2005-TCU-Segunda Câmara - TC Processo 011.562/2004-1, relator Lincoln Magalhães da Rocha; do Acórdão 2308/2007-TCU-Primeira Câmara - TC Processo 013.682/2006-5, relator Valmir Campelo; do Acórdão 4382/2016-TCU-Primeira Câmara, relator Weder de Oliveira) - item 4, alínea h.1.6, peça 51, p. 7 (item 3) ; e 
	b) impropriedade consistente na ausência de estudos técnicos preliminares, verificada nos processos 08780.000031/2013-65, 08780.000014/2014-17 e 08780.000061/2015-33, com infração ao princípio da eficiência (Constituição Federal, art. 37, caput) , à Lei 8.666/1993, art. 6º, inciso IX, ao Decreto 2.271/97, art. 2º, ao IN SLTI 2/2008, arts. 2º, 6º, § 3º, 15, inciso I, alínea "h" (substituída atualmente pela IN MP 5/2017, arts. 19, inciso I, 20, inciso I, 24 c/c o Anexo III) - item 4, alínea l.1, peça 51, p. 11 (item 3) ;
50.9.	encaminhar à Procuradoria da República no Amazonas, nos termos do art. 1º, inciso VIII, da Lei nº 8.443/92, cópia da presente deliberação, acompanhada do Relatório e do Voto que a fundamentam, para que o referido Órgão adote as providências que entenda pertinentes (item 49) ;
50.10.       dar ciência do inteiro teor deste Acórdão à Controladoria-Geral da União, ao Departamento da Polícia Federal no Amazonas e à Assessoria de Controle Interno do Ministério da Mulher, da Família e dos Direitos Humanos (item 49) ;
50.11.   informar à Fundação Nacional do Índio - Coordenação Regional do Rio Negro/AM (CRRN/AM) que o conteúdo da deliberação que vier a ser proferida poderá ser consultado no endereço www.tcu.gov.br/acordaos; e
50.12.     autorizar que a Selog comunique à Unidade Técnica responsável pelas contas anuais da entidade representada a existência do respectivo processo, a fim de que esta avalie a necessidade de sobrestamento das contas anuais correspondentes, nos termos do item 26.1 do Anexo I da Portaria - Segecex 12/2016."
	   É o Relatório.

não há

Não atuou

REPRESENTAÇÃO. POSSÍVEIS IRREGULARIDADES EM CERTAMES LICITATÓRIOS. CONHECIMENTO. PROCEDÊNCIA PARCIAL. MULTA. DETERMINAÇÃO. CIÊNCIA.

REPRESENTAÇÃO (REPR)

Secretaria de Recursos Sec-AM

Inicialmente, registro que atuo nos presentes autos por força do art. 152 do Regimento Interno do TCU (RI/TCU) .
2.	Trata-se de Representação formulada pela Secretaria do TCU no Estado do Amazonas (Sec-AM) , extinta Secex/AM, acerca de possíveis irregularidades ocorridas na condução de certames licitatórios e na realização de despesas no âmbito da Fundação Nacional do Índio - Coordenação Regional do Rio Negro/AM (CRRN/AM) .
3.	Inicialmente, conheço da presente representação, satisfeitos os requisitos de admissibilidade previstos nos arts. 235 e 237, inciso VI, do Regimento Interno deste Tribunal, além do art. 103, § 1º, da Resolução - TCU 259/2014.
4.	Preliminarmente, foi proposta diligência à CRRN/AM pela Secex-AM,  atual Sec-AM, a qual foi autorizada. pelo então relator destes autos, Ministro José Múcio Monteiro. 
5.       Após o exame dos elementos encaminhados pela CRRN/AM, a unidade técnica concluiu pela realização de audiências dos responsáveis, autorizadas pelo então relator, ciência ao órgão que atendeu à diligência em questão e determinação à Funai para apuração de possíveis irregularidades relativas à:
"a) a não realização dos serviços pagos em relação ao caminhão Agrale e aos demais veículos objetos do Pregão Eletrônico 15/2014 (Processo 08780.000075/2013-95) - item 4, alínea j.i.6;
  b) a ausência de documentação comprobatória da execução dos serviços objeto do deslocamento que gerou o consumo do combustível nos Processos 08780.000031/2013-65, 08780.000014/2014-17 e 08780.000061/2015-33 (por exemplo, relatórios ou outros documentos que demonstrem as atividades efetivamente realizadas, em que localidade, em que data e por quais agentes, relatórios de utilização dos veículos informando a distância percorrida pelo barco ou carro e o tempo em que foi efetuado o deslocamento) - item 4, alínea k.1.3."
6.	As audiências dos responsáveis Valmir Parintintin, pregoeiro, presidente da Comissão Permanente de Licitação e coordenador regional substituto da CRRN/AM e Domingos Sávio Borges Barreto, coordenador regional da CRRN/AM, foram expedidas para que, no prazo de quinze dias, apresentassem razões de justificativa acerca dos seguintes fatos:
	"a) recusa, no Pregão Eletrônico 16/2014, da proposta da empresa Tita Eventos Eireli, em relação ao item 2 (passagens fluviais nacionais) , sob a alegação de que a empresa não tinha sede na região, desconhecia a realidade de deslocamento pelos rios da Amazônia e o funcionamento do transporte fluvial e de que teria ocorrência por atraso na prestação dos serviços, e a homologação da licitação apesar da recusa indevida da proposta da empresa Tita Eventos Eireli; 
	b) ausência de repetição do Convite 16/2014, com a convocação de outros possíveis interessados, apesar de não se ter obtido o número legal mínimo de três propostas aptas à seleção;
	c) ausência de comprovação da realização dos serviços relativos aos veículos objeto do Pregão 15/2014;
	d) habilitação da empresa S M Costa Construção - ME no Pregão Eletrônico 15/2014, e subsequente adjudicação e homologação, embora a S M Costa Construção não tenha apresentado o devido atestado de capacidade técnica, conforme previsto no subitem 9.8.3, alínea "a", do edital do Pregão (ela apresentou um atestado de capacidade técnica referente a fornecimento de material de consumo - gêneros alimentícios, material de limpeza e utensílios domésticos - embora o objeto do pregão fosse a prestação de serviços mecânicos, elétricos, tapeçaria, funilaria e pintura em veículos) ; habilitação da empresa Brio Química Comércio de Alimentos Ltda. - EPP, e subsequente adjudicação e homologação, apesar de o atestado de capacidade técnica apresentado não atestar que tais serviços foram prestados para a empresa emissora do atestado, de não se visualizar no atestado o nome do emissor, nem sua assinatura, de constar declaração do Sicaf que apresenta como atividade econômica o comércio varejista de cosméticos, produtos de perfumaria e de higiene pessoal, sem que sejam citados serviços para veículos, e de que serviços em veículos só se tornaram objeto social da empresa Brio Química na data de 25/6/2014 com a 11ª alteração do seu contrato social, mas o atestado estar datado de dezembro de 2013; e
	e) ausência de documentação comprobatória da execução dos serviços objeto do deslocamento que gerou o consumo de combustível nos Processos 08780.000031/2013-65, 08780.000014/2014-17 e 08780.000061/2015-33 (por exemplo, relatórios ou outros documentos que demonstrem as atividades efetivamente realizadas, em que localidade, em que data e por quais agentes, relatórios de utilização dos veículos informando a distância percorrida pelo barco ou carro e o tempo em que foi efetuado o deslocamento) ."
7. 	O Sr. Valmir Parintintin apresentou razões de justificativa, porém as razões de justificativas do Sr. Domingos Sávio Borges Barreto, coordenador regional da CRRN/AM, constam em documento assinado pelo Sr. José Ribamar Caldas Filho, o qual não foi o destinatário da audiência em comento. 
8.	Nesse contexto, a Sec-AM considerou o Sr. Domingos Sávio Borges Barreto revel para todos efeitos legais, entretanto, em seu benefício foram levados em conta os argumentos aduzidos pelo Sr. José Ribamar Caldas Filho, similares aos trazidos pelo Sr. Valmir Parintintin.
9.	        Após  as análises pertinentes, a Sec-AM conclui que o Sr. Valmir Parintintin não trouxe elementos aos autos hábeis a afastar as irregularidades cometidas, valendo a mesma assertiva para o Sr. Domingos Sávio Borges Barreto.
10.		Nesse passo, a Sec-AM propõe, em suma, considerar esta representação parcialmente procedente, uma vez que a própria unidade técnica descaracterizou algumas possíveis irregularidades em função das respostas das diligências, inicialmente apontadas nestes autos, na instrução de peça 51 (item 12, subitens a.1 a b.1.1; e.1 a f.1.2; i.1 a i.1.1) .
11.		Propõe, ainda, considerar revel o Sr. Domingos Sávio Borges Barreto para todos os efeitos legais, rejeitar as razões de justificativa apresentadas pelo Sr. Valmir Parintintin e aplicar multa aos responsáveis.
12.	Em sequência, alvitra expedir determinações à Funai no sentido informar ao TCU os resultados das apurações e eventuais medidas cabíveis a serem adotadas, instaurando, se for o caso, as tomadas de contas especiais em razão de possível dano ao erário, em relação: a) a não realização dos serviços pagos em relação ao caminhão Agrale e aos demais veículos objetos do Pregão Eletrônico 15/2014; b) à ausência de documentação comprobatória da execução dos serviços objeto do deslocamento que gerou o consumo do combustível nos Processos 08780.000031/2013-65, 08780.000014/2014-17 e 08780.000061/2015-33. Além disso, pugna por dar ciência à Funai de falhas e irregularidades detectadas nestes autos a fim de evitar novas ocorrências no futuro.
13.	Quanto a processo conexo, a Sec-AM destaca o TC Processo 001.848/2017-8 (Prestação de Contas Anual da Fundação Nacional do Índio - Coordenação Regional do Rio Negro -  Funai/CRRN, referente ao exercício de 2015) , ainda não apreciado no mérito, que trata de matérias presentes nesta representação.
14.	A unidade técnica indica que à peça 10 do referido processo, foi proposta a regularidade plena das contas dos Srs. Custódio Benjamin da Silva, Valmir Parintintin e André Fernando, e a regularidade, com ressalva, das contas do Sr. Domingos Sávio Borges Barreto, em razão de: a) ausência de controle efetivo da frequência dos servidores; b) deficiência nos controles internos relativos à gestão do patrimônio mobiliário.
15.	Diante dessa situação, alvitra que seja comunicada a unidade técnica responsável pela instrução da Prestação de Contas Anual da Fundação Nacional do Índio - Coordenação Regional do Rio Negro -  Funai/CRRN, referente ao exercício de 2015) , SecexAmb, para que avalie a conveniência do sobrestamento do TC Processo 001.848/2017-8, em face dos fatos narrados nestes autos.
16.	Entretanto, o MPTCU entendeu que o processo não estava em condições de ser apreciado no mérito. Assim, propôs que fossem realizadas diligências para o deslinde de várias questões postas naqueles autos, as quais foram autorizadas pela relatora, Ministra Ana Arraes. No momento, o processo aguarda nova instrução, o que não invalida a proposta de sobrestamento do TC Processo 001.848/2017-8 até o trânsito em julgado deste feito.
17.	Feitos esses esclarecimentos e após o exame dos autos, acolho, no essencial, as análises e conclusões da Sec-AM, fazendo ajustes que considero pertinentes na proposta de encaminhamento.
18.	Por fim, sublinho o que foi trazido pela unidade técnica a existência de precedente no TCU quando o Sr. Valmir Parintintin ocupava a função de Coordenador da Funai do Rio Madeira (Acórdão 4707/2012-TCU-Segunda Câmara, de minha relatoria) . Naquela oportunidade,  o Colegiado em questão aplicou multa a esse responsável por irregularidades análogas às tratadas neste processo, as quais foram cometidas durante sua gestão. 
19.	Em outras palavras, resta caracterizada reincidência nas práticas irregulares perpetradas pelo Sr. Valmir Parintinti  na gestão dos recursos públicos no âmbito da Funai.
 Em face do exposto, Voto por que seja adotado o Acórdão que ora submeto ao escrutínio do Pleno.
TCU, Sala das Sessões Ministro Luciano Brandão Alves de Souza, em 11 de junho de 2019.
RAIMUNDO CARREIRO 
Relator